【裁判字號】    91,自,410
【裁判日期】    920916
【裁判案由】    背信等
【裁判全文】
臺灣臺中地方法院刑事判決                          九十一年度自字第四一號
    自  訴  人  丙○○
    代  理  人  乙○○律師
                癸○○律師
    被      告  丁○○
                丑○○
    共      同
    選任辯護人  柯開運律師
右列被告因背信等案件，經自訴人提起自訴，本院判決如左：
    主  文
丁○○、丑○○共同連續意圖為自己不法之所有，而侵占自己持有他人之物，各處有
期徒刑陸月，如易科罰金，均以參佰元折算壹日。
    事  實
一、如附表所示之土地（以下簡稱為系爭土地），為丁○○、丙○○、庚○○之父親
    林長崑生前所購，礙於當時系爭土地為農地，為符合法令的規定，乃信託登記予
    有自耕能力之丁○○名下，嗣林長崑於民國七十一年間去世，遺有繼承人為妻子
    林施梅鵲及子女三人，繼承系爭土地，因丁○○表示系爭土地係借用其名義登記
    ，其應多分一份，故四繼承人即協議將系爭信託土地分為五份，由丁○○分得五
    分之二、母親林施梅鵲及丙○○、庚○○則各分得五分之一，惟因母親林施梅鵲
    表示不願繼承，將其所得部分再分由三人取得，是以系爭信託土地部分，丁○○
    持分7/15（即百分之四十六）、丙○○、庚○○則各持分4/15（即百分之二十七
    ），惟為顧及當時農地移轉的限制及稅賦的考量，丙○○及庚○○二人乃同意仍
    將系爭土地繼承持分部分信託登記予丁○○名下。丁○○、丑○○在丁○○仍為
    系爭土地登記名義人期間，共同意圖為自己之不法利益，基於侵占之概括故意，
    先於八十八年八月二十日將如附表所示編號一之土地以贈與為由移轉登記予丑○○，復為避免自訴人及庚○○追回系爭土地，於八十九年五月十五日提供如附表
    所示編號一之土地，向誠泰商業銀行貸款，設定三百六十萬之最高限額抵押權供
    擔保，又八十八年間林施梅鵲去世，丁○○、丙○○、庚○○於八十九年四月二
    十六日，再次商討母親林施梅鵲遺產繼承登記事宜時，丙○○及庚○○向丁○○
    表示應按前揭權利持分，移轉登記為丙○○、庚○○二人所有，但丁○○迄未履
    行其移轉登記義務，並與丑○○承接上開侵占之概括犯意，再於八十九年六月二
    十二日將如附表所示編號二之土地，以買賣為由移轉登記予丑○○名下，嗣於八
    十九年九月七日提供向聯信銀行貸款，並設定最高限額二千四百萬元之抵押權，
    又於八十九年五月五日將如附表所示編號三、四土地設定一千七百萬元之最高限
    額抵押權予聯信銀行，另於八十九年九月五日將如附表一所示編號五、六土地設
    定八千四百萬之最高限額抵押權予三信銀行。凡此事實，經自訴人丙○○於九十
    一年一月三日至地政事務所請領系爭土地登記簿謄本時，始發現上情。
二、案經丙○○提起自訴。
    理  由
一、訊據被告丁○○、丑○○均矢口否認有上開侵占等犯行，被告丁○○辯稱：系爭
    土地均是我名下的財產，沒有自訴人信託在我名下的部分，故就上開系爭土地所
    為移轉或設定抵押權之行為，純係處分自己財產，無成立侵占罪可言云云，被告
    丑○○辯稱：系爭土地均係我先生即被告丁○○所有，自屬有權贈與予我云云。
    經查：
（一）、證人辛○○在本院審理時證稱：我姐夫即林長崑那時代，須有自耕農身分始
        可登記為農地所有人，當時僅被告丁○○有自耕農的身分，故登記在被告丁○○名下，我姐夫表示以後再由兄弟平分，嗣我姐夫過世，協議分成五份，
        丁○○分二份，我姐即林施梅鵲一份，女兒庚○○及自訴人丙○○各分一份
        ，至七十八年間，我姐表示要將她那份分給子女三人，所以被告丁○○分到
        四點六，自訴人丙○○及庚○○各分二點七，系爭土地在東山國中有七百多
        坪及其對面有一百多坪，在大雅路保齡球館後面上也有一百多坪，‧‧‧，
        在大雅路大華國中有一大片土地，在北屯路也有土地等語；另證人戊○○到
        庭證稱：因為我哥哥即林長崑有使用被告丁○○的名字申請自耕農，所以我
        才知道林長崑的土地均信託登記於被告丁○○，土地大致上都在西屯路、英
        才路，還有大雅鄉○○○路東山國中附近，以及北屯路、中山路、民族路段
        的土地等情；又證人庚○○到院證稱：於七十八年間，大雅鄉的土地，因為
        學校預定地徵收，徵收的補償款，我們也是作五份分等語；而本院比對系爭
        土地地籍圖所示位置，在東山國中前的土地為現在的大學段８７７、８７７
        －１地號土地（即如附表所示編號三、四之土地）、東山國中後面則是現在
        的軍和段１３３地號土地（即如附表所示編號二之土地），在北屯路的土地
        即是北屯區○○段５３、５４、５７地號土地（即如附表所示編號五、六、
        十之土地），在大雅路保齡球館後的土地即是北屯區○○段１１０、１１０
        －２０、１１０－２１地號土地（即如附表所示編號七、八、九所示之土地
        ），大雅路大華國中之土地即大雅四德段３５０－３、３５１－３、３８７
        、４３２－１、４３２－２、３８６地號土地（即如附表所示編號十七至二
        十二之土地），足見與上開證人關於林長崑所有土地分布情形之陳述，大致
        相符合；又被告丁○○在本院審理時供稱：八十六年十二月十七日協議稅金
        分攤計算書是我算的，那是土地稅務方面的關係，因為我名下的土地出租都
        是由母親收租金，母親說我名下土地比較多，要我拿一些土地給自訴人及我
        妹妹去分，我當時口頭答應拿出大雅鄉○○段的土地贈與給自訴人及我妹妹
        ，我因為不願意無償贈與土地給他們，所以要求他們要幫忙繳稅金，協議稅
        金分攤計算書上所載的稅金係我名下全部的土地與我母親名下全部土地的土
        地稅等詞，然被告丁○○前既陳明系爭土地均係伊獨力購買之事，則何以其
        願意將所有土地出租的租金，均交付予母親林施梅鵲，且應林施梅鵲之要求
        ，將其名下位於臺中市○○鄉○○段之土地，分別贈與予自訴人及庚○○，
        以及被告丁○○僅口頭承諾贈與大雅鄉○○段之地予自訴人及庚○○，則何
        以須將其名下所有土地及林施梅鵲名下所有土地，併入稅金計算之列，而由
        其與自訴人、庚○○按比例分擔稅金，此均顯然有悖常理。故應認為系爭土
        地確為林長崑生前所購買，因被告丁○○具有自耕農身分，而以被告丁○○
        之名義登記，然系爭土地實質上所有權仍為林長崑，林長崑過世後，系爭土
        地自應由其法定繼承人即林施梅鵲、被告丁○○、自訴人及庚○○共同繼承
        嗣林施梅鵲再將其自林長崑處繼承而得之持分平均移轉予被告丁○○、自訴
        人及庚○○，是被告丁○○抗辯系爭土地均係其獨力購買云云，並非可信。
（二）、復如上所述，原告在本院審理時供承：八十六年十二月十七日協議稅金分攤
        計算書，是我製作計算的，那是土地稅務方面的關係，因為我名下的土地出
        租都是我母親在收租金的，那時我母親說我名下土地比較多，要我拿一些土
        地給自訴人及我妹妹去分，我當時口頭答應拿出大雅鄉○○段的土地贈與給
        自訴人及我妹妹，我因為不願意白白贈與土地給他們，所以要求他們要幫忙
        繳稅金等詞，其中關於稅金負擔係以自訴人、庚○○須將上開四德段土地贈
        與予被告丁○○為負擔條件之說詞，除有前揭（一）所述不合常理之情形外
        ，尚查，上揭系爭土地協議稅金分攤計算書的製作日期乃八十六年間，而前
        開臺中縣大雅鄉○○段之土地，乃於八十九年四月二十六日始協議由被告丁○○贈送予自訴人及庚○○，果如自訴人、庚○○未與被告丁○○共同繼承
        系爭土地，且礙於農地限於有自耕能力之人取得的法令規定，而未即辦理系
        爭土地持分分割移轉所有權登記，則自訴人、庚○○二人怎有可能在未取得
        上開「部分」的「贈與土地」之前，即負擔被告丁○○名下『全部』系爭土
        地的稅金，且證人子○在本院審理時證稱：伊與甲○一起從事房地產，故認
        識自訴人，當天約二年前，因自訴人有財務困難，伊陪甲○、丙○○、及庚○○一起去被告丁○○的家，自訴人的叔叔也在場，他們在談他母親遺產的
        事情，我聽到他們商談分遺產持分０．二七、０．四六之事，自訴人當時說
        以前父親的財產登記為被告丁○○名義要拿回來，被告丁○○則稱等賣出去
        再分，但自訴人表示他當時缺錢，嗣因談不成和解而離開等語，證人庚○○
        亦到庭證稱：系爭土地均是我父親即林長崑自行陸續購買，當時國稅局有在
        留意我父親的財務狀況，故我父親以我哥哥即被告丁○○的名義申請自耕農
        ，並以被告丁○○的名義買賣土地，我父親生前也有告訴我們這些土地應由
        我們三人均分，我父親過世後，我們依據父親的交代，部分土地由我母親挑
        選，挑選過後，剩餘的土地由我們三人均分，但因被告丁○○稱土地是以他
        名義登記，所以要多分一份，因此才以五份來分，七十六年的時候，在大雅
        鄉的土地，有一部分有賣掉，那是我父親以我哥哥名義買的土地，被我哥哥
        賣掉，由我們做伍份分配，七十八年間，大雅的土地因位於學校預定地經徵
        收，徵收的補償款亦是作五份分，嗣母親表示將來再有買賣以被告丁○○名
        義購買的土地，其即不參與分配，故伊與自訴人及被告丁○○之分配比例始
        為：被告丁○○０．四六，伊與自訴人各０．二七，於八十六年之前，所有
        的地價稅均由母親繳納，嗣母親表示所有的稅負由我們依比例負擔，所以那
        些稅負都是由自訴人的前妻己○○代為收款、繳納，當時己○○也有寫出上
        開比例，其上尚有被告丁○○驗算的比例，直到母親過世，我們有請阿姨即
        證人辛○○當公證人，聽我們說財產分配的問題，當初談的時候，被告並未
        否認上開比例，只是表示等賣了的時候再來談，嗣因自訴人已經有財務危機
        ，希望可以先分配土地，故當時伊與叔叔、甲○、子○、自訴人去找被告丁○○談，但被告丁○○不同意等情，再參以證人壬○○代書到院證述：當時
        被告丁○○、自訴人及庚○○一起協議好後，請我幫他們寫遺產分割協議書
        ，協議書上沒有庚○○的名字，係因自訴人有財務問題，所以被告丁○○同
        意他先處理因為他們說還有很多筆土地要一起處理合併辦理登記事宜，但因
        他們還有很多資料尚未齊備，之後就沒有連絡等情，並參酌林長崑所有除系
        爭土地以外之坐落於臺中市○○鄉○○段３５１－２、３５０－１０、３５
        ０－４地號土地，經徵收而獲得之補償金二千一百五十八萬五千九百四十六
        元之給付，由被告丁○○、自訴人及庚○○三人與臺中市政府協議先匯入自
        訴人設於臺中商業銀行台北分行（改制前為臺中中小企業銀行）支票存款帳
        戶（帳號000－0000000），自訴人再按當時各共有人的持分比例
        分配，簽發支票八百六十一萬八千三百元予被告丁○○、四百三十三三萬三
        千二百六十六元予林施梅鵲、四百三十一萬七千一百九十元予庚○○兌領之
        情，此有自訴人提出之交易明細表、臺中商業銀行北台中分行中北中字第三
        八四號函所附之三張支票影本可證，足見自訴人、庚○○二人長期分擔被告
        丁○○名下系爭『全部』土地稅賦，事實上係因林長崑於生前以被告丁○○
        名義所購買並登記在被告丁○○之名下，林長崑過世後，並經林施梅鵲拋棄
        其應繼分由被告丁○○、自訴人及庚○○三人平均繼受，而協議三人按被告
        丁○○百分之四十六、自訴人及庚○○各按百分二十七之比例繼承，且礙於
        農地移轉法令之限制，仍登記在被告丁○○名下，但自訴人、庚○○二人仍
        逐年按持分比例繳交土地稅賦，已臻明確。故被告丁○○抗辯系爭土地均是
        其名下的財產，沒有自訴人信託在其名下的部分云云，亦非可採。
（三）、承上，復有自訴人提出土地登記簿謄本、協議稅金分攤計算書、遺產分割協
        議書及協議書等件在卷可佐，是被告丁○○辯稱：就系爭土地所為移轉或設
        定抵押權之行為，純係處分自己財產，無成立侵占罪可言云云，及被告丑○○辯稱：系爭土地均係我先生即被告丁○○所有，自屬有權贈與予我云云，
        核屬卸責之詞，均非可取，本件事證明確，被告二人犯行洵堪認定。
二、核被告二人所為，均係犯刑法第三百三十五條第一項侵占罪；被告丑○○就上開
    所犯侵占罪部分，係無身分之人而與有該身分之被告丁○○共同實施犯罪，為身
    分犯，依刑法第三十一條第一項之規定，仍為共同正犯；被告二人先後多次侵占
    之犯行，時間緊接，方法相同，觸犯構成要件相同之罪，顯係基於概括犯意為之
    ，為連續犯，依刑法第五十六條之規定，以一罪論，並加重其刑；爰審酌被告二
    人於犯後猶矯飾其過，態度欠佳，復未能與自訴人及庚○○達成移轉系爭土地、
    各人應有持分比例所有權之和解等一切情狀，各量處如主文所示之刑，並均依修
    正後刑法第四十一條第一項前段規定諭知易科罰金之折算標準。（查被告二人行
    為後，刑法第四十一條業已於九十年一月十日修正公布，同年月十二日生效，修
    正後刑法第四十一條第一項前段規定：「犯最重本刑為五年以下有期徒刑以下之
    刑之罪，而受六個月以下有期徒刑或拘役之宣告，因身體、教育、職業、家庭之
    關係或其他正當理由，執行顯有困難者，得以一元以上三元以下折算一日，易科
    罰金。」而修正前刑法第四十一條原規定：「犯最重本刑為三年以下有期徒刑以
    下之刑之罪，受六個月以下有期徒刑或拘役之宣告，因身體、教育、職業、家庭
    之關係，執行顯有困難者，得以一元以上三元以下折算一日，易科罰金。」經比
    較新舊法結果，以新法較有利於被告，故依刑法第二條第一項前段規定，本件自
    應適用裁判時之法律即修正後刑法第四十一條第一項前段之規定，併此敘明）。
三、另自訴意旨另以：被告二人在被告丁○○與丙○○、庚○○之信託關係存續期間
    ，共同意圖為自己之不法利益，違背信託任務，於八十八年八月二十日將如附表
    所示編號一之土地以贈與為由移轉登記予被告丑○○，復為避免自訴人及庚○○
    追回系爭土地，於八十九年五月十五日提供如附表所示編號一之土地，向誠泰商
    業銀行貸款，設定三百六十萬之最高限額抵押權供擔保，致自訴人上開繼承持分
    受有損害，因認被告二人涉有共同背信罪嫌等情；惟如上所述，被告二人所涉犯
    之該部分事實，業經本院認定係成立刑法第三百三十五條第一項之侵占罪，且本
    院亦不受自訴意旨關於法律意見陳述之拘束，附此敘明。
據上論斷，應依刑事訴訟法第三百四十三條、第二百九十九條第一項前段，刑法第二
條第一項前段、第二十八條、第三十一條第一項、第五十六條、第三百三十五條第一
項、修正後刑法第四十一條第一項前段，罰金罰鍰提高標準條例第一條前段、第二條
，判決如主文。
中    華    民    國      九十二      年       九      月     十六    日
                                臺灣臺中方法院刑事第一庭
                                      法  官  楊  曉  惠
右正本證明與原本無異。
如不服本判決，應於收受本判決後十日內向本院提出上訴書狀，其未敘述上訴理由者
，並得於提起上訴後十日內向本院補提理由書狀（均須按他造當事人之人數附繕本）
「切勿逕送上級法院」。
                                      書記官
中    華    民    國      九十二      年       九      月     十六    日
附錄法條：
刑法第三百三十五條
意圖為自己或第三人不法之所有，而侵占自己持有他人之物者，處五年以下有期徒刑
、拘役或科或併科一千元以下罰金。
前項之未遂犯罰之。


司法院資訊處製作；財團法人民間司法改革基金會備份。
